---
title: "Project Akhir"
author: "ibnu"
date: "2024-12-01"
output: pdf_document
---

```{r setup, include=FALSE}
knitr::opts_chunk$set(echo = TRUE)
```

# Project Akhir

## Import Library
```{r}
library(readxl)
library(dplyr)
library(forecast)
library(ggplot2)
library(here)
library(tidyverse)
library(tseries)
library(shiny)
library(lubridate)
```

## Import Data

```{r}
data_bensin = read_excel(here('bensin.xlsx'))
head(data)
```

## Data Preprocessing

```{r}
data_bensin = data_bensin %>% mutate(Date = as.Date(Date, format = "%b %d, %Y"), Bensin = as.numeric(Bensin))

str(data_bensin)
summary(data_bensin)
```

## Nilai Na
Untuk mengecek nilai na. jika ada maka nilai na akan diganti dengan rata rata dari nilai sebelum+nilai setelah.
```{r}
# Mengecek apakah ada NA pada kolom Bensin
if (any(is.na(data_bensin$Bensin))) {
  cat("Ada nilai NA di kolom Bensin\n")
} else {
  cat("Tidak ada nilai NA di kolom Bensin\n")
}

# Menampilkan baris yang memiliki nilai NA pada kolom Bensin (jika ada)
data_na_bensin = data_bensin %>% filter(is.na(Bensin))
if (nrow(data_na_bensin) > 0) {
  cat("Baris dengan NA di kolom Bensin:\n")
  print(data_na_bensin)
}


data_bensin = data_bensin %>%
  mutate(
    Bensin = ifelse(
      is.na(Bensin),
      (lag(Bensin, default = NA) + lead(Bensin, default = NA)) / 2,
      Bensin
    )
  )


# Mengecek apakah ada NA pada kolom Date
if (any(is.na(data_bensin$Date))) {
  cat("Ada nilai NA di kolom Date.\n")
} else {
  cat("Tidak ada nilai NA di kolom Date.\n")
}

# Menampilkan baris yang memiliki nilai NA pada kolom Date (jika ada)
data_na_date = data_bensin %>% filter(is.na(Date))
if (nrow(data_na_date) > 0) {
  cat("Baris dengan NA di kolom Date:\n")
  print(data_na_date)
}

```

## Visualisasi Data

```{r}
# Visualisasi Data Asli
ggplot(data_bensin, aes(x = Date, y = Bensin)) +
  geom_line(color = "blue") +
  labs(title = "Penjualan Bensin dari Waktu ke Waktu", x = "Tanggal", y = "Penjualan Bensin") +
  theme_minimal()

```

## Uji Stasioneritas
Uji stasioneritas adalah proses untuk menentukan apakah data deret waktu (time series) bersifat stasioner atau tidak. Data stasioner adalah data yang karakteristik statistiknya (misalnya rata-rata, varians, dan autokorelasi) tidak berubah seiring waktu.

Dalam konteks analisis deret waktu, stasioneritas sangat penting karena banyak metode pemodelan deret waktu, seperti ARIMA (Autoregressive Integrated Moving Average), memerlukan data yang stasioner untuk menghasilkan hasil yang akurat dan dapat diandalkan.

```{r}
# Uji ADF
adf_test = adf.test(data_bensin$Bensin, alternative = "stationary")
cat("P-value ADF Test:", adf_test$p.value, "\n")

if (adf_test$p.value < 0.05) {
  cat("Data stasioner.\n")
} else {
  cat("Data tidak stasioner, perlu diferensiasi.\n")
}
```

## Model ARIMA

```{r}
# Pembuatan Model ARIMA
model_arima = auto.arima(data_bensin$Bensin, seasonal = TRUE)

# Menampilkan Ringkasan Model
summary(model_arima)
```

## Evaluasi Model

```{r}
# Diagnostik Model
checkresiduals(model_arima)

```

## Prediksi

```{r}
# Prediksi Penjualan 12 Bulan ke Depan
forecast_arima <- forecast(model_arima, h = 365)

# Visualisasi Prediksi
autoplot(forecast_arima) +
  labs(title = "Prediksi Penjualan Bensin 12 Bulan ke Depan", x = "Tanggal", y = "Penjualan Bensin") +
  theme_minimal()
```

## Shiny

```{r}
ui <- fluidPage(
  titlePanel("Aplikasi Prediksi Penjualan Bensin"),
  
  sidebarLayout(
    sidebarPanel(
      h4("Pilih Rentang Tanggal"),
      dateInput("start_date", "Tanggal Mulai:", 
                min = min(data_bensin$Date), 
                max = max(data_bensin$Date), 
                value = min(data_bensin$Date)),
      
      dateInput("end_date", "Tanggal Akhir:", 
                min = min(data_bensin$Date), 
                max = max(data_bensin$Date), 
                value = max(data_bensin$Date)),
      
      numericInput("forecast_days", 
                   "Jumlah Hari Prediksi:", 
                   value = 30, 
                   min = 1),
      
      actionButton("update", "Tampilkan Grafik")
    ),
    
    mainPanel(
      tabsetPanel(
        tabPanel("Grafik Data Asli", plotOutput("originalPlot")),
        tabPanel("Grafik Prediksi", plotOutput("forecastPlot"))
      )
    )
  )
)

server <- function(input, output) {
  
  # Reactive data subset berdasarkan input tanggal
  filtered_data <- reactive({
    data_bensin %>%
      filter(Date >= input$start_date & Date <= input$end_date)
  })
  
  # Plot data asli
  output$originalPlot <- renderPlot({
    ggplot(data_bensin, aes(x = Date, y = Bensin)) +
      geom_line(color = "blue") +
      labs(title = "Penjualan Bensin dari Waktu ke Waktu", x = "Tanggal", y = "Penjualan Bensin") +
      theme_minimal()
  })
  
  # Reactive untuk membuat model ARIMA
  model_arima <- reactive({
    auto.arima(filtered_data()$Bensin, seasonal = TRUE)
  })
  
  # Plot prediksi berdasarkan ARIMA
  output$forecastPlot <- renderPlot({
    input$update # Trigger action button
    
    forecast_arima <- forecast(model_arima(), h = input$forecast_days)
    
    autoplot(forecast_arima) +
      labs(title = paste("Prediksi Penjualan Bensin", input$forecast_days, "Hari ke Depan"),
           x = "Tanggal", y = "Penjualan Bensin") +
      theme_minimal()
  })
}

# Jalankan aplikasi Shiny
shinyApp(ui = ui, server = server)

```

